【裁判字號】    90,訴,675
【裁判日期】    920620
【裁判案由】    偽造文書
【裁判全文】
臺灣臺中地方法院刑事判決                            九十年度訴字第六七五號
    公  訴  人  臺灣臺中地方法院檢察署檢察官
    被      告  癸○○
右列被告因偽造文書案件，經檢察官提起公訴（八十八年度偵字第一九一九九號、第
一九二ＯＯ號、第一九二Ｏ一號、第一九二Ｏ二號、九十年度偵字第三六八五號），
本院判決如左：
    主  文
癸○○共同偽造公印文，處有期徒刑月，如易科罰金，以佰元折算壹日。如附表
壹編號139所示之各類所得扣繳暨免扣繳憑單正本壹張、如附表貳編號139所示之臺灣
電力股份有限公司台中區營業處證明書上偽造之「臺灣電力股份有限公司台中區營業
處圖記」公印文壹枚、「蔡明隆」印文壹枚、偽造之「臺灣電力股份有限公司台中區
營業處圖記」公印壹枚、「蔡明隆」印章壹枚，均沒收。
    事  實
一、癸○○因急需現金週轉，適見中福興業有限公司（設臺中市○○路○段八一號六
    樓Ｃ室，下稱中福公司）所刊登代辦信用貸款之廣告，乃與附表壹所示之中福公
    司簡姓成年男業務員（真實姓名不詳，由檢察官另行偵查中）取得連繫，並商談
    借貸事宜。中福公司對外雖以銷售靈骨塔為經營業務，惟實際上係經營代辦信用
    貸款業務，業務員因每辦成一件貸款，可向中福公司領取新臺幣（下同）一萬五
    千元不等之佣金，而癸○○則為圖能順利貸得款項，明知雖在臺灣電力股份有限
    公司台中區營業處任職，但因無法取得符合貸款條件之各類所得扣繳暨免扣繳憑
    單第三聯即收執聯（下稱扣繳憑單）與臺灣電力股份有限公司台中區營業處證明
    書，未符合銀行辦理信用貸款之相關條件，竟與附表壹所示之中福公司簡姓業務
    員、中福公司業務員陳暐庭（原名陳思惠，業經本院另案判處有期徒刑八月，緩
    刑三年）及自稱「林先生」之不詳姓名成年男子，共同基於偽造公印文、行使偽
    造私文書、特種文書及意圖為自己不法所有之犯意聯絡，由附表壹所示之中福公
    司簡姓業務員，提供如附表貳所示公司負責人席時濟之年籍及癸○○之任職資料
    ，透過陳暐庭委請前開自稱「林先生」之男子，在如附表壹所示之行使日期前數
    日，在不詳地點，偽造如附表壹所示內容之扣繳憑單，並偽造如附表貳所示之「
    臺灣電力股份有限公司台中區營業處圖記」之公印及該營業處經理「蔡明隆」印
    章後，於附表貳所示之臺灣力股份有限公司臺中區營業處證明書上，偽造如附表
    貳所示「臺灣電力股份有限公司臺中區營業處圖記」之公印文及「蔡明隆」，而
    偽造性質等同於在職證明書之癸○○臺灣電力股份有限公司台中區營業處證明書
    ，該名「林先生」之男子，每偽造一份扣繳憑單、臺灣電力股份有限公司台中區
    營業處證明書，即分別向業務員收取四百元、一百元之費用。中福公司簡姓業務
    員及癸○○取得前揭偽造之文件後，即於附表壹所示之行使日期，連同癸○○個
    人國民身分證、戶口名簿及貸款申請書等，在臺中市第十一信用合作社經理鄭信
    吉或專門委員黃達政在該合作社或前往中福公司核辦對保時，提出據以行使而向
    該合作社辦理「歡心理財」免保人消費性貸款三十萬元，使臺中市第十一信用合
    作社陷於錯誤，如數將金額撥入癸○○在該合作社所開立之帳戶內，足以生損害
    於如附表壹所示之申報單位、扣繳義務人席時濟、臺灣電力股份有公司台中區營
    業處、該營業處經理蔡明隆及臺中市第十一信用合作社審核貸款之正確性。癸○
    ○於取得三十萬元後，尚需向中福公司購買納骨塔位（每塔位約十二萬元），及
    由中福公司扣除保險金、入股金及借款利息等，實得之金額僅約十五萬餘元。嗣
    於八十八年一月二十七日，經警在臺中市○○路○段八一號六樓查獲中福公司涉
    嫌違反公司法，再至臺中市第十一信用合作社扣取借款人之擔保放款保管書件資
    料袋（共一千二百十一袋）後，始循線查悉上情。
二、案經臺中縣警察局烏日分局報告臺灣臺中地方法院檢察署檢察官偵查起訴。
    理  由
一、訊據被告癸○○對於其於右揭時、地，明知如附表壹所示之扣繳憑單及附表貳所
    示之臺灣電力股份有限公司台中區營業處證明書等文件係偽造之不實文件，仍與
    如附表壹所示之業務員共同持前開偽造文件，向臺中市第十一信用合作社申請貸
    款等情，於本院審理時業已坦承不諱，核與證人即臺中市第十一信用合作社之專
    門委員黃達政於本院八十九年度訴字第八九五號偽造文書案件八十九年五月十六
    日審理時結證稱：「對保有時在中福公司，有時是在我們十一信的總社，對保的
    人員通常是由我及鄭信吉經理辦理，我們要借款人他們在授信約定書上簽名蓋章
    ，扣繳憑單上借款人的印章，是借款人在我面前親自蓋的，但我沒有問他們內容
    之真偽，我有核對扣繳憑單正本，核對時他們坐在我對面，至於在職證明書都是
    正本，我就沒有再核對，但是第二天鄭信吉都會打電話到他們公司詢問」；「扣
    繳憑單上的印章是中福公司的協助人員蓋的，借款人當時坐在對面，我有告知他
    們在核對扣繳憑單，他們應該知情，我們每次約辦三、五件至二十多件，每件約
    五分鐘。」等情及證人鄭信吉於本院該案八十九年六月八日審理時結證稱：「現
    任臺中市第十一信用合作社總社經理，我與黃達政互為授信或對保的工作，本案
    借款人申請書上有黃達政的對保簽名，應該是由我徵信的，我有打電話向借款人
    徵信，詢問他們每月薪資、在公司的職位、公司成立多久等事項，徵信的資料我
    都會紀錄在申請書上面或後面，借款人回答的薪資資料都是大約的數字‧‧‧我
    徵信的目的，主要是要求證他們是否確實在該公司上班」等情相符。依前開二位
    證人證詞，均可證明被告癸○○確實明知前開辦理貸款之資料係屬偽造。另證人
    陳暐庭於本院八十九年度訴字第八九五號案件八十九年七月二十七日審理時結證
    稱：「我是中福公司的總機及業務員，我們在跟十一信辦理對保的時候，公司會
    提供一些假的工作證明及報稅資料，都是由業務員自己去設計提供，不一定是公
    司同意製作，對保之前都會跟貸款人說明這些是假的資料，跟他們套好，要他們
    配合，對保時貸款人應該都知道，因為還要辦理電話徵信，十一信也會詳細審核
    ，沒有核准的也有很多」等語；該證人另於臺灣臺中地方法院檢察署八十七年度
    偵字第二六四四八號案件偵查中證稱：取得扣繳憑單之方法有二種，一種是向他
    人購買，一種是自己用手寫，向他人購買部分，每天都會有一個「林先生」打電
    話來問伊是否需要扣繳憑單，伊提供林先生資料後，林先生就會交給伊所需的扣
    繳憑單，至於扣繳憑單上之資料，有些是由熱河路分公司的同事冒充稅務員打電
    話去查詢的，有些是依據名片上的資料；自己用手寫部分，伊曾看過文心路的同
    事用手寫過等語（見八十七年度偵字第二六四四八號偵查卷第七十、七十一、七
    十二頁，及八十八年度偵字第四五○○號起訴書）。其證述有關對保之情節與證
    人黃達政、鄭信吉之證詞亦相互吻合，益證明被告癸○○確實明知前開扣繳憑單
    、臺灣電力股份有限公司台中區營業處證明書均為偽造資料，並與中福公司之業
    務員配合以達獲得貸款之目的，渠等於本院審理時之白白與事實相符，堪予採信
    。此外，並有如附表壹之扣繳憑單影本、附表貳所示之臺灣電力股份有限公司台
    中區營業處證明書及臺中市第十一信用合作社歡心理財免保人消費性貸款借款申
    請書、委託書、臺中市第十一信用合作社歡心理財免保人消費性貸款辦法、臺中
    市第十一信用合作社消費性貸款個人信用等級評定表暨應檢附資料表附卷可證及
    臺灣電力股份有限公司臺中區營業處九十二年四月十四日臺中字第九二Ｏ四Ｏ一
    四四號函附卷可稽。本案事證明確，被告癸○○偽造公印文、行使偽造私文書、
    行使偽造特種文書以詐欺取財之犯行，均堪以認定。
二、按「印信之種類如左：一、國璽。二、印。三、關防。四、職章。五、圖記。」
    ；「依公司法組織設立之公營事業機構，由其主管機關製發圖記，其質料、形式
    及尺度依本條例之規定，分支機構之圖記，由其總機構自行製發，呈報備案。」
    印信條例第二條、第十二條第三項分別定有明文。臺灣電力股份有限公司係依公
    司法組織設立之公營事業機構，其臺中區營業處圖記，係由總公司自行製發，呈
    報備案，自屬公印。次按臺灣電力股份有限公司固係依公司法組織設立之公營事
    業機構，其服務之職員，雖可視為刑法上之公務員，然渠等製作之扣繳憑單係依
    所得稅法第九十二條規定所開具，與一般營利事業單位依同條規定所開具之扣繳
    憑單並無不同，並非公務員職務上製作之文書，而係刑法第二百十條所稱之私文
    書；而臺灣電力股份有限公司台中區營業處證明書實為該營業處開立之在職證明
    書，屬同法第二百十二條關於服務之特種文書。被告癸○○明知其原不符合辦理
    信用貸款之條件，竟意圖為自己不法所有，以偽造「臺灣電力股份有限公司臺中
    區營業處圖記」公印文、行使偽造扣繳憑單、臺灣電力股份有限公司台中區營業
    處證明書之詐騙方式申請貸款，致臺中市第十一信用合作社誤認其條件符合而核
    准貸款，足以生損害於如附表壹所示之申報單位、扣繳義務人席時濟、臺灣電力
    股份有公司台中區營業處、該營業處經理蔡明隆及臺中市第十一信用合作社審核
    貸款之正確性。核其所為，係犯刑法第二百十八條第一項之偽造公印文罪、第二
    百十六條行使第二百十條之偽造私文書罪，同法第二百十六條行使第二百十二條
    之偽造特種文書罪及同法第三百三十九條第一項之詐欺取財罪。被告癸○○偽造
    「臺灣電力股份有限公司台中區營業處圖記」公印之行為，為偽造「臺灣電力股
    份有限公司台中區營業處圖記」公印文之階段行為，偽造「蔡明隆」印章、印文
    之行為，為偽造臺灣電力股份有限公司台中區營業處證明書之階段行為，偽造臺
    灣電力股份有限公司台中區營業處證明書後復持以行使，其偽造之低度行為，應
    為行使之高度行為所吸收，均不另論罪。被告癸○○與附表一所示簡姓業務員、
    陳暐庭及自稱「林先生」之不詳姓名成年男子間，具有犯意聯絡與行為分擔，均
    為共同正犯。其以一行使行為，同時同地行使偽造私文書及行使偽造特種文書，
    係以一行為觸犯前開二罪名，為想像競合犯，依刑法第五十五條規定，應從較重
    之行使偽造私文書罪處斷，所犯偽造公印文、行使偽造私文書與詐欺取財罪間，
    有方法結果之關係，為牽連犯，依刑法第五十五條規定，應從較重之偽造公印文
    罪處斷。被告偽造「臺灣電力股份有限公司台中區營業處圖記」公印文及行使偽
    造「臺灣電力股份有限公司台中區營業處證明書」之行為，公訴意旨雖未論及，
    然與前開起訴部分，有牽連犯裁判上一罪關係，本為起訴效力所及，本院自應併
    予審理。爰審酌被告癸○○因個人庭因素急需現金週轉，為使金融機構核准貸款
    ，竟不惜以偽造公印文、行使偽造私文書及特種文書，以詐騙金融機構之方式告
    貸，破壞金融交易秩序，紊亂市場經濟，所生危害非淺，惟念及其因一時失慮，
    遭中福公司業務員利用，情境堪憫，且犯罪後均已坦承犯行，頗具悔意等一切情
    狀，量處如主文所示之刑，並均諭知易科罰金之折算標準（按被告行為後，刑法
    第四十一條業於九十年一月十日修正公布，同年月十二日生效，修正後刑法第四
    十一條第一項前段規定「犯最重本刑為五年以下有期徒刑以下之刑之罪，而受六
    個月以下有期徒刑或拘役之宣告，因身體、教育、職業或家庭之關係或其他正當
    事由，執行顯有困難者，得以一元以上三元以下折算一日，易科罰金。」，與修
    正前刑法第四十一條規定「犯最重本刑為三年以下有期徒刑以下之刑之罪，而受
    六月以下有期徒刑或拘役之宣告，因身體、教育、職業或家庭之關係，執行顯有
    困難者，得以一元以上三元以下折算一日，易科罰金。」不同。比較新舊法結果
    ，以新法較有利於行為人，故依刑法第二條第一項前段規定，本案自應適用裁判
    時之法律即修正後刑法第四十一條第一項前段之規定，就該被告所處之有期徒刑
    ，諭知易科罰金之折算標準，併此敘明），以示懲儆。
三、如附表壹所示內容之扣繳憑單一張，經被告癸○○持以向臺中市第十一信用合作
    社辦理貸款申請後，該信用合作社僅留存扣繳憑單影本，而將正本返還中福公司
    或被告，此觀諸前開扣繳憑單影本上均載有「本影本與正本相符，如有不實願負
    法律責任」等字樣即明。是被告以其所有之扣繳憑單正本，為供前開犯罪所用之
    物，雖未扣案，然並無積極證明業已滅失，爰依刑法第三十八條第一項第二款宣
    告沒收之。至於其留存於臺中市第十一信用合作社之扣繳憑單「影本」，已因行
    使而非屬其所有，爰不諭知沒收。扣案如附表貳所示之臺灣電力股份有限公司臺
    中區營業處證明書上偽造之「臺灣電力股份有限公司臺中區營業處圖記」公印文
    一枚、「蔡明隆」印文一枚及如附表貳所示未扣案但無積極證據證明業已滅失之
    「臺灣電力股份有限公司臺中區營業處圖記」公印一枚、「蔡明隆」印章一枚，
    均屬偽造之印章及印文，爰依刑法第二百十九條規定諭知沒收。另附表貳所示之
    「臺灣電力股份有限公司臺中區營業處證明書」，因行使交付與臺中市第十一信
    用合作社申請貸款，已非屬被告所有，爰不為沒收之諭知。
四、被告壬○○、戊○○○（更名為高子琳）、辛○○、丙○○、庚○○、丁○○、
    甲○○、己○○、乙○○等人，本院另行審結，併此敘明。
據上論斷，應依刑事訴訟法第二百九十九條第一項前段，刑法第二條第一項前段、第
二十八條、第二百十八條第一項、第二百十六條、第二百十條、第二百十二條、第三
百三十九條第一項、第五十五條、（修正後）第四十一條第一項前段、第二百十九條
、第三十八條第一項第二款，罰金罰鍰提高標準條例第一條前段、第二條，判決如主
文。
中      華      民      國    九十二    年      六      月     二十     日
                              臺灣臺中地方法院刑事第三庭
                                      法  官  陳  得  利
右正本證明與原本無異。
如不服本判決，應於送達後十日內向本院提出上訴狀（須附繕本），上訴於臺灣高等
法院臺中分院。
                                      書記官
中      華      民      國    九十二    年      六      月     二十三   日
附錄本案論罪科刑法條全文：
刑法第二百十八條第一項
偽造公印或公印文者，處五年以下有期徒刑。
刑法第二百十條
偽造、變造私文書，足以生損害於公眾或他人者，處五年以下有期徒刑。
刑法第二百十二條
偽造、變造護照、旅券、免許證、特許證及關於品行、能力、服務或其他相類之證書
、介紹書，足以生損害於公眾或他人者，處一年以下有期徒刑、拘役或三百元以下罰
金。
刑法第二百十六條
行使第二百十條至第二百十五條之文書者，依偽造、變造文書或登載不實事項或使登
載不實事項之規定處斷。
刑法第三百三十九條第一項
意圖為自己或第三人不法之所有，以詐術使人將本人或第三人之物交付者，處五年以
下有期徒刑、拘役或科或併科一千元以下罰金。
附表壹：
┌──┬───┬────┬────┬──┬──────┬───┬────┐
│編號│所得人│給付總額│扣繳稅額│給付│申報單位    │扣繳義│業務員  │
│    │姓名  │(新臺幣)│(新臺幣)│年度│            │務人  │行使日期│
├──┼───┼────┼────┼──┼──────┼───┼────┤
│139 │癸○○│982845  │24213   │ 85 │臺灣電力股份│席時濟│簡姓男子│
│    │      │        │        │    │有限公司    │      │86.07.22│
└──┴───┴────┴────┴──┴──────┴───┴────┘
附表貳：
┌──┬───┬────┬──────┬───┬────┬───────┐
│編號│在職人│所任職位│服務單位    │負責人│證明書日│證明書名稱    │
│    │姓名  │        │            │(經理)│期      │              │
├──┼───┼────┼──────┼───┼────┼───────┤
│139 │癸○○│分類第七│臺灣電力股份│蔡明隆│86.07.03│臺灣電力股份有│
│    │      │等電機工│有限公司台中│      │        │限公司台中區營│
│    │      │程師    │區營業處    │      │        │業處證明書（以│
│    │      │        │            │      │        │偽造之「臺灣電│
│    │      │        │            │      │        │力股份有限公司│
│    │      │        │            │      │        │台中區營業處圖│
│    │      │        │            │      │        │記」公印偽造公│
│    │      │        │            │      │        │印文壹枚，以偽│
│    │      │        │            │      │        │造之「蔡明隆」│
│    │      │        │            │      │        │印章偽造印文壹│
│    │      │        │            │      │        │枚。          │
└──┴───┴────┴──────┴───┴────┴───────┘


司法院資訊處製作；財團法人民間司法改革基金會備份。
